【裁判字號】    97,訴,808
【裁判日期】    970902
【裁判案由】    不動產所有權移轉登記等
【裁判全文】
臺灣桃園地方法院民事判決               97年度訴字第808號
原      告  乙○○
訴訟代理人  楊志航律師
被      告  甲○○
訴訟代理人  袁曉君律師
上列當事人間請求不動產所有權移轉登記事件，於民國97年8 月
19日言詞辯論終結，本院判決如下：
    主  文
原告之訴駁回。
訴訟費用由原告負擔。
    事實及理由
一、原告起訴主張：緣原告與夫曾秀明有鑑因年逾天命之年而將
    無工作能力，為圖使老養有所終，乃基於將己身終老託付之
    意，於民國79年09月19日與被告甲○○約定，將坐落桃園縣
    復興鄉○號段738 地號土地贈與被告，雙方約定被告取得財
    產後，必須供養原告與夫曾秀明兩人直到撒手人間不在世，
    並應負擔基本之生活費用，上開土地並已辦理所有權移轉登
    記予被告完畢。詎料，原告與夫曾秀明將系爭財產移轉登記
    予被告後，被告竟未履行供養原告與夫之生活，原告之夫於
    82年5 月3 日死亡，原告要求被告應負起照顧責任，被告仍
    置之不理。按贈與附有負擔者，如贈與人已為給付而受贈人
    不履行其負擔時，贈與人得請求受贈人履行其負擔，或撤銷
    贈與；受贈人對於贈與人，有扶養義務而不履行者，得撤銷
    其贈與；贈與撤銷後，贈與人得依關於不當得利之規定，請
    求返還贈與物，民法第412 條第1 項、第416 條第1 項第2
    款、第419 條第2 項分別定有明文。本件被告於受贈系爭土
    地時即與原告與夫曾秀明兩人約有負擔條件即受贈與人應扶
    養兩人迄於終老，而被告係原告之子，又對原告與夫曾秀明
    負法定扶養義務，依泰雅族文化傳統被告更有提供原告必要
    生活照顧之義務，如今被告非但未提供必要之生活照顧，且
    對原告不聞不問，已構成民法第412 條第1 項所稱得撤銷贈
    與之事由。原告爰以本狀繕本送達為撤銷贈與之意思表示，
    應生撤銷贈與之效力，被告已無法律上之原因受有該房地所
    有權及占有之利益，爰依不當得利之法律關係請求被告返還
    系爭土地，並聲明：被告應將坐落桃園縣復興鄉○號段第
    738 地號土地所有權全部移轉登記予原告。
二、被告抗辯：系爭土地並非由原告贈與被告，而係由被告之父
    曾秀明贈與被告，原告既非贈與人，因此本件原告當事人應
    為不適格。又被告之父曾秀明於贈與系爭土地時並未附條件
    或負擔，且被告絕無起訴狀上所述未奉養母親之事實，原告
    係於97年4 月24日遭被告之胞妹曾玉蓮帶走離開原居住地，
    以前，原告與被告之胞姐同住且是住在被告隔壁，被告每月
    均會給原告生活費數千元不等，並經常送飯菜給母親吃，甚
    且還為原告翻修房屋且代向台電公司申請用電，並無不聞不
    問情形。查自原告遭被告胞妹帶離後，即不知去向，被告亦
    無從撫養原告才暫居中壢。並聲明：如主文所示。
三、兩造不爭執事項：
（一）被告於79年11月19日因受贈與而登記為系爭土地之所有權
      人。
（二）原告為被告之母，被告對原告有法定扶養義務。原告之夫
      （即被告之父）為訴外人曾秀明，已於八十一年間過世。
四、兩造於本院97年8月19日言詞辯論時，協議簡化爭點如下：
（一）系爭贈與是否為附負擔之贈與？
（二）原告是否得撤銷系爭贈與？
五、本院判斷：
（一）系爭贈與並非附負擔之贈與
      查原告起訴狀中雖主張系爭贈與為附負擔之贈與，惟被告
      否認之，經本院於97年7 月10日言詞辯論時當庭質之「原
      告本人」，其亦稱：系爭土地移轉登記給被告時並無附帶
      條件，依泰雅族的習俗，土地先登記給長子，再由長子過
      給其餘兄弟姊妹，當時就是基於習俗登記給被告，但被告
      不可以自己獨佔，因為被告執意要將土地歸其一人所有，
      但伊有子女四人，系爭土地應該四個人都有份，如果被告
      執意不給，伊要趁還活著時候將土地收回等語（見本院卷
      第39-40 頁），是原告本人既亦稱系爭土地因贈與而移轉
      所有權予被告時，並未附任何條件或負擔，核與被告所辯
      相同，堪認系爭贈與並非附負擔之贈與。
（二）原告不得撤銷系爭贈與
      原告雖主張其與訴外人曾秀明（即被告之父）共同將系爭
      土地贈與給被告云云。惟查：
    1.查，系爭土地原為中華民國所有，管理者為臺灣省政府民
      政廳，於66年7 月14日由「曾秀明」依「臺灣省山地保留
      地管理辦法」之規定登記為所有權人，嗣於79年11月19日
      再由曾秀明將所有權以贈與為原因移轉登記予被告，此觀
      之桃園縣大溪地政事務所函覆本院而提供之系爭土地登記
      謄本之記載即明（見本院卷第52頁）。故訴外人曾秀明於
      66年間取得系爭土地所有權，應係依「臺灣省山地保留地
      管理辦法」第7 條第1 項第1 款：山地人民對其所使用之
      山地保留地，農地登記耕作權，於登記後繼續耕作滿十年
      時，無償取得土地所有權之規定而取得。
    2.原告雖主張：因系爭土地是在原告和曾秀明婚姻關係存續
      中取得的財產，為兩人之聯合財產，土地是在79年間贈與
      被告，嗣曾秀明於81年間過世，系爭土地是原住民保留地
      ，依據「原住民保留地開發管理辦法」第10條，土地的登
      記取得是以家戶為計算，依該辦法，耕作權是家戶中的每
      個人口數合併計算，只是以其中一人代表為登記名義人，
      雖本件登記名義人為曾秀明，但所有權人應為曾秀明和乙
      ○○二人，若以此無法證明為二人共有系爭土地，則依據
      當時民法關於夫妻財產制的規定，該土地也是聯合財產云
      云。惟查，原告前述主張之「原住民保留地開發管理辦法
      」係於「79年3 月26」日始訂定公布，而曾秀明於於66年
      間取得系爭土地所有權時之「臺灣省山地保留地管理辦法
      」，並無如「原住民保留地開發管理辦法」第10條：「原
      住民依前二條規定申請設定耕作權或地上權，應以其戶內
      之原住民人口數為準，其面積不得超過左列標準」之規定
      。況上開「原住民保留地開發管理辦法」第10條之規定，
      係限制耕作權取得面積之上限規定，並非有關取得耕作權
      或所有權權利歸屬之規定；又本件原告本人既陳稱系爭土
      地是伊公公（即曾秀明的父親）傳給曾秀明，系爭土地由
      曾秀明於79年11月19日贈與登記予被告後，曾秀明於81年
      間過世等語（見本院卷第40頁），而查系爭土地既自66年
      間即登記為曾秀明「單獨所有」，則系爭土地所有權之歸
      屬即應依土地登記簿之記載，認定為曾秀明單獨所有，況
      曾秀明於81年間過世時，系爭土地既已經不在曾秀明名下
      ，原告亦無主張夫妻財產分配請求權之可言。綜上，原告
      主張均不足採。
    3.原告既非系爭土地之原所有權人，當非贈與系爭土地予被
      告之人，則原告自不得撤銷系爭贈與。
六、從而，原告主張撤銷本件贈與，並依不當得利之法律關係請
    求將系爭土地之所有權全部移轉登記予原告，即屬無理由，
    應予駁回。
七、本件事實已臻明確，兩造其餘之攻擊或防禦方法，及未經援
    用之證據，經本院斟酌後，認為與判決基礎之事實並無影響
    ，均不足以影響本裁判之結果，自無庸一一詳予論駁之必要
    ，併此敘明。
八、訴訟費用負擔之依據：民事訴訟法第78條。
中    華    民    國    97    年    9     月    2     日
                  民事第三庭    法  官  林曉芳
以上正本係照原本作成。
如對本判決上訴，須於判決送達後20日內向本院提出上訴狀。
中    華    民    國    97    年    9     月    2     日
                                書記官  邱飛鳴


司法院資訊處製作；財團法人民間司法改革基金會備份。
